臺灣士林地方法院刑事判決
111年度訴字第94號
公  訴  人  臺灣士林地方檢察署檢察官
被      告  阮芳草






選任辯護人  胡志彬律師（法扶律師）
上列被告因傷害案件，經檢察官提起公訴（110年度偵字第19453
號），本院判決如下：
    主  文
甲○○犯傷害罪，處拘役拾日，如易科罰金，以新臺幣壹仟元折算
壹日。
    事  實
一、甲○○前與乙○○有債務糾紛，於民國110年9月15日下午4時35
    分許，在臺北市○○區○○○路0段000巷00○0號之鐵工廠前，基
    於傷害之犯意，持於該鐵工廠內所放置之鐵棍，揮擊乙○○之
    左膝，致乙○○受有左膝挫傷之傷害。
二、案經乙○○訴由臺北市政府警察局士林分局報告臺灣士林地方
    檢察署檢察官偵查起訴。
    理  由
壹、程序方面：
  ㈠告訴人乙○○於警詢、偵訊時陳述之證據能力：
    按被告以外之人於審判外之言詞或書面陳述，除法律有規定
    者外，不得作為證據，刑事訴訟法第159條第1項定有明文。
    又證人、鑑定人依法應具結而未具結者，其證言或鑑定意見
    ，不得作為證據，為刑事訴訟法第158條之3所明定，又參酌
    刑事訴訟法第159條、第159條之1之立法理由，無論共同被
    告、共犯、被害人、證人等，均屬被告以外之人，並無區分
    。本此前提，凡與待證事實有重要關係之事項，如欲以被告
    以外之人本於親身實際體驗之事實所為之陳述，作為被告論
    罪之依據時，本質上均屬於證人。被告以外之人於偵查中未
    經具結所為之陳述，因欠缺「具結」，難認檢察官已恪遵法
    律程序規範，而與刑事訴訟法第159條之1第2項之規定有間
    。細繹之，被告以外之人於偵查中，經檢察官非以證人身份
    傳喚，於取證時，除在法律上有不得令其具結之情形者外，
    亦應依人證之程序命其具結，方得作為證據。查告訴人在警
    詢、偵訊時，以告訴人身分所為陳述（見臺灣士林地方檢察
    署110年度偵字第19453號卷【下稱偵查卷】第6頁至第9頁、
    第33頁至第35頁），均屬被告以外之人於審判外之陳述，業
    經被告甲○○及辯護人聲明異議（見本院111年度訴字第94號
    卷【下稱本院卷】第30頁），且檢察官於訊問告訴人前亦未
    令告訴人具結，難認檢察官已恪遵法律程序規範，而與刑事
    訴訟法第159條之1第2項之規定有間，另查無合於刑事訴訟
    法第159條之1至159條之4各款所定傳聞證據得為證據之例外
    情形，應認告訴人於警詢、偵訊時之陳述，均無證據能力。
  ㈡檢察官、被告及辯護人對本判決所引用其餘供述證據，均同
    意做為證據（見本院卷第30頁至第32頁），本院審酌該等供
    述證據作成時之情況，尚難認有何違法取證或其他瑕疵，且
    與待證事實具有關連性，認為以之作為證據應屬適當，依刑
    事訴訟法第159條之5第1項規定，自均有證據能力。
貳、實體方面：
一、認定犯罪事實之依據及理由：
　  訊據被告矢口否認有何傷害犯行，辯稱：案發當天我騎車去
    接小孩，發現有人一直跟蹤我，我就打電話給朋友丁○○求救
    ，先去丁○○的工廠，騎車途中發覺告訴人還是一直在跟，後
    來到達丁○○延平北路的鐵工廠內，我先把我小孩帶到工廠的
    休息室內，出來看有沒有人跟蹤，第1次出來我沒有看到，
    第2次出去我就拿棍子守在門口，結果告訴人突然騎摩托車
    往我衝來，我下意識鐵棍一揮，我不知道有沒有打到告訴人
    ，而且我沒有傷害告訴人的故意，如果我要傷害告訴人，我
    會選擇打告訴人的頭或身體云云。辯護人則為被告辯護稱：
    告訴人當時感覺遭到被不明男性追蹤，為了保護自己及三名
    子女之身體、生命安全及財產，所以才先到丁○○的工廠內，
    並且拿鐵棍防身確認情況，孰料告訴人騎乘機車往被告衝過
    來，被告怕被車撞到才拿著鐵棍揮了一下，當時告訴人的行
    為已經造成被告身心安全、行動自由、生活私密領域及資訊
    隱私之騷擾，近年來對於跟蹤騷擾行為，也已經有跟蹤騷擾
    防制法明文規範，可見告訴人的行為乃不法之行為，被告在
    孤立、懷疑、恐懼中，避免遭不明人士傷害而揮舞鐵棍的行
    為，當然構成正當防衛云云。經查：
　㈠被告於110年9月15日下午4時35分許，在臺北市○○區○○○路0段
    000巷00○0號鐵工廠前，有以鐵棍對告訴人為由上往下揮擊
    之動作，又告訴人於同日晚間7時8分許至新光醫療財團法人
    新光吳火獅紀念醫院就診結果，經診斷受有左膝挫傷之傷害
    等節，業據被告於本院準備程序及審理時均坦承不諱（見本
    院卷第29頁、第157頁），核與證人即告訴人於本院審理時
    證述內容大致相符（見本院卷第124頁至第134頁），並有新
    光醫療財團法人新光吳火獅紀念醫院乙種診斷證明書、臺北
    市政府警察局士林分局扣押筆錄、扣押物品目錄表、案發現
    場照片、鐵棍照片、被告傷勢照片附卷可參（見偵查卷第12
    頁、第19頁至第22頁、第27頁至第28頁），首先可以認定為
    真實。
　㈡從而，本案爭點應為告訴人左膝挫傷之傷害是否為被告所造
    成，及被告是否基於傷害之犯意揮擊鐵棍，與被告本案主張
    正當防衛有無理由。茲分述如下：
　1.被告確實係基於傷害犯意，持鐵棍揮擊告訴人膝蓋，造成告
    訴人受有左膝挫傷之傷害：
　⑴證人即告訴人於本院審理時證稱：我108年7月跟被告合資開
    越南小吃店，後來因為我想要看帳戶，被告不同意，我就跟
    被告拆夥，原本被告有按時每月還我拆夥金新臺幣（下同）
    1萬元，後來被告就不願意支付，案發當天我是拿對被告的
    判決確定證明，聲請強制執行被告在蘆洲區永康街的住址內
    財產，因為查證無果，我就到永康街右轉出來旁邊的便利商
    店想要影印當天去強制執行的相關收據，剛好看到被告在便
    利商店對面的成功國小接小朋友，因為當時被告住址已經在
    戶政事務所，之前的地址也都沒有居住，越南小吃店也收起
    來，我完全沒有可以執行被告財產的方式，為了想要確定被
    告現在的住址，來聲請法院去強制執行住址內的財產，所以
    才騎機車跟著被告的機車，但路程中被告應該有發現我，開
    始繞路，並且一直打電話，最後騎到案發地點的鐵工廠前，
    被告到鐵工廠後，先帶小朋友進去鐵工廠內，我則是轉工廠
    一圈回來，準備拍門牌號碼，被告看到我後拿著一根棍子走
    過來，我就問被告欠我的錢什麼時候要還，被告二話不說就
    拿著鐵棍往我的膝蓋打等語（見本院卷第124頁至第134頁）
    ，核與被告於警詢時供稱：當時我在蘆洲區成功國小接小孩
    子，要去案發地點的鐵工廠找朋友，告訴人就一直跟蹤我，
    後來我停好車之後，告訴人突然衝過來跟我討錢，我為了保
    護我自己跟小孩子，衝動之下就順手拿一個鐵管，從被告的
    左腳小腿處那邊打下去，告訴人說我跟他爭吵後有拿鐵棍攻
    擊他，確實有此事，當時我是因為害怕，所以才會衝動等語
    一致（見偵查卷第13頁至第15頁），且告訴人於案發當日晚
    間7時8分許即前往新光醫療財團法人新光吳火獅紀念醫院驗
    傷，經醫師診斷受有左側膝部挫傷之傷害，亦有該醫院上開
    乙種診斷證明書在卷可稽，與證人即告訴人所證稱遭被告受
    傷勢位置一致，足徵被告確有於上開時間、地點，故意持鐵
    棍揮擊乘坐在停止之機車上之告訴人膝蓋，造成告訴人受有
    左膝挫傷之傷害。
　⑵至被告雖辯稱其警詢時是因為精神壓力，及身為外國人之表
    達能力問題，所以才會如此回答，本案實情應是其不小心打
    到告訴人云云。然經本院依辯護人聲請勘驗卷附警詢光碟，
    勘驗結果略以：本案警詢過程係採一問一答製作，案發過程
    均為被告主動陳述，被告陳述時神情正常，陳述連貫、完整
    ，能正確理解、回答警方之問題，亦可觀看警方製作筆錄之
    內容，且於警方繕打錯誤時，也會主動糾正警方錯字等節，
    有本院勘驗筆錄在卷可參（見本院卷第47頁至第50頁），並
    無被告所稱因精神壓力導致無法理解、回答警方問題之情況
    ，其前揭辯稱，已與實情不符。況被告就其如何「不小心揮
    舞」鐵棍之情況，原供稱：告訴人從我右邊騎過來，我嚇一
    跳後往後跳開，鐵棍當時是放在摩托車輪胎後面，靠在那邊
    等語（見本院卷第155頁至第156頁），後又改稱：時間太久
    我記不清楚，告訴人騎過來要衝撞我時，我手上拿著鐵棍，
    往後跳開，我也不知道怎麼打到告訴人膝蓋云云（見本院卷
    第156頁至第157頁），就其當時有無將鐵棍拾起一事，陳述
    前後不一，且亦無法說明為何與其往後跳開時，所持之鐵棍
    卻可以揮擊到右前方之告訴人膝蓋，其上開辯詞，自無足採
    信。
　⑶另證人即被告友人丁○○於本院審理時係證稱：案發當天被告
    說要來找我，我就說可以，被告到我的工廠後，就把小孩帶
    到工廠裡，說有人跟蹤他，之後我有看到一個男騎士騎機車
    經過，被告就說是這個人跟蹤他，後來該男騎士有再騎回我
    工廠前，當時被告要去拿小孩子放在她機車上的書包，男騎
    士就騎過來停在被告前面，被告往後跳開，之後兩個人發生
    爭吵，我就過去勸架，才發現男騎士是告訴人，但我沒有注
    意到當時被告有無拿鐵棍，也沒有注意到被告有沒有拿鐵棍
    打到告訴人，當時工廠除了員工，也有客人在等語（見本院
    卷第135頁至第148頁）。由證人丁○○證述可知，其亦未注意
    被告揮擊鐵棍時之情狀，自然無法以證人丁○○之證述，佐證
    被告辯稱係在其所稱告訴人騎車到達其面前時，手上鐵棍無
    意碰觸到告訴人膝蓋等情節為真實，併此敘明。
　2.被告持鐵棍揮擊告訴人膝蓋之行為，並不成立正當防衛：
　⑴按對於現在不法之侵害，而出於防衛自己或他人權利之行為
    ，不罰，刑法第23條前段定有明文。此所謂正當防衛，係以
    對於現在不法之侵害，而出於防衛自己或他人權利之行為為
    要件。因之正當防衛，必對現在之不法侵害，始能成立，所
    謂現在，乃別於過去與將來而言，此為正當防衛行為之「時
    間性」要件。過去與現在，以侵害行為已否終了為準，將來
    與現在，則以侵害行為已否著手為斷，故若侵害已成過去，
    或預料有侵害而侵害行為尚屬未來，則其加害行為，自無成
    立正當防衛之可言。又所稱不法之侵害，須客觀上有違法之
    行為，始可以自力排除其侵害而行使防衛權；在客觀上苟非
    單純對於現在不法之侵害為必要排除之反擊行為，因其本即
    有傷害之犯意存在，自無主張防衛權之餘地。另所謂誤想防
    衛，是誤以為有侵害出現而予以反擊，屬於容許構成要件錯
    誤的典型，至於現實是否有不法侵害存在，應以客觀標準加
    以判斷，並就常人觀點觀察認定。
　⑵本案被告警詢時即已供稱其當時係基於衝動，方揮擊鐵棍毆
    打向其催討債務之告訴人膝蓋等語，可見其傷害告訴人之行
    為，並非係基於防衛之意思所為對於現在不法之侵害為必要
    排除之反擊行為。且依前述，告訴人當時乘坐在停止之機車
    上，對被告亦無任何不法侵害行為，更無從使被告誤認將有
    任何不法侵害情形，自難認為此時被告持鐵棍毆打告訴人膝
    蓋，符合正當防衛或誤想防衛之要件。
　⑶辯護人雖以前詞為被告辯護，然其所引用之跟蹤騷擾防制法
    規定，不僅係案發後之110年12月1日方制訂公布，且依跟蹤
    騷擾防制法第3條第1項規定，所謂跟蹤騷擾行為，是指對特
    定人反覆或持續為違反其意願且與性或性別有關之特定行為
    ，足以影響其日常生活或社會活動。查告訴人前向臺灣新北
    地方法院起訴請求被告返還合夥金，經臺灣新北地方法院10
    9年度重小字第3337號、110年度小上字第59號民事判決被告
    應給付告訴人6萬元及其利息確定，嗣告訴人持上開判決及
    確定證明書執行被告財產無效果，經臺灣新北地方法院發給
    告訴人債權憑證等節，有臺灣新北地法院110年10月12日新
    北院賢110司執霄字第78431號債權憑證附卷可參（見偵查卷
    第36頁至第39頁）。是本案告訴人基於查明被告居住地址，
    以陳報法院執行被告財產之目的，因偶然見被告之行蹤，方
    前往確認被告之居住地址，自非跟蹤騷擾防制法所規定之跟
    蹤騷擾行為。再者，被告及證人丁○○均稱案發地點除被告、
    告訴人外，尚有證人丁○○、鐵工廠之員工、客戶等多名被告
    方之人在場，被告之子更已進入工廠內，並非處於孤立無援
    之狀態，告訴人更已出聲表示身分及來意，被告顯然無誤認
    告訴人有攻擊、傷害被告之意而出手防衛之可能。是辯護人
    上開主張，並無理由。
　㈢綜上所述，本案事證已臻明確，被告前揭犯行，均堪認定，
    應依法論科。
二、論罪科刑：
　㈠核被告所為，係犯刑法第277條第1項傷害罪。
　㈡爰以行為人之責任為基礎，審酌被告因遭到告訴人催討債務
    ，一時激動下出手傷害告訴人之犯罪動機及犯罪時所受之刺
    激。並考量被告使用鐵棍攻擊告訴人，致告訴人受有左膝挫
    傷之犯罪所使用之手段及告訴人所受之傷害程度。兼衡被告
    犯後否認犯行，未與告訴人和解之犯後態度。再斟酌被告為
    越南裔人士及於本院審理時所述之智識程度與生活、經濟狀
    況（見本院卷第157頁），與被告前無經法院判處罪刑之前
    案紀錄，有臺灣高等法院被告前案紀錄表在卷可查（見本院
    卷第7頁）等一切情狀，量處如主文所示之刑，並諭知易科
    罰金之折算標準。
據上論斷，依刑事訴訟法第299條第1項，判決如主文。
本案經檢察官丙○○提起公訴，檢察官林聰良到庭執行職務。
中    華    民    國    111    年    8    月    11    日
                  刑事第七庭  審判長法  官  蔡明宏
                                    法  官  蘇昌澤
                                    法  官  李昭然
以上正本證明與原本無異。
如不服本判決應於收受本判決後20日內向本院提出上訴書狀，並
應敘述具體理由。其未敘述上訴理由者，應於上訴期間屆滿後20
日內向本院補提理由書狀（均須按他造當事人之人數附繕本）「
切勿逕送上級法院」。
                                    書記官  林盈均
中　　華　　民　　國　　111 　年　　8 　　月　　16　　日

附錄本案論罪科刑法條：
中華民國刑法第277條
傷害人之身體或健康者，處5年以下有期徒刑、拘役或50萬元以
下罰金。
犯前項之罪，因而致人於死者，處無期徒刑或 7 年以上有期徒
刑；致重傷者，處 3 年以上 10 年以下有期徒刑。